【裁判字號】    98,交聲,147
【裁判日期】    981230
【裁判案由】    違反道路交通管理處罰條例聲明異議
【裁判全文】
臺灣臺東地方法院交通事件裁定         98年度交聲字第147號
原處分機關  交通部公路總局高雄區監理所臺東監理站
異  議  人
即受處分人  乙○○
上列異議人即受處分人因違反道路交通管理處罰條例案件，對於
交通部公路總局高雄區監理所臺東監理站於民國98年9月7日以東
監違裁字第裁81-VP0000000號（原舉發通知單號碼：屏警交字第
VP0000000號）所為之裁決處分，聲明異議，本院裁定如下：
    主  文
原處分撤銷。
乙○○不罰。
    理  由
一、原處分意旨略以：異議人即受處分人乙○○（下稱異議人 ）
    所有車牌號碼9893－GQ號自小客車，於民國98年 5月29日下
    午15時59分許，行經台一線太源路口南下車道時，在前行車
    之右側超車，屏東縣政府警察局枋寮分局東海派出所員警遂
    填製屏警交字第 VP0000000號舉發違反道路交通管理事件通
    知單逕行舉發上開違規事實。案移原處分機關，經原處分機
    關認異議人確有前述違規行為，於98年9月7日依道路交通管
    理處罰條例第47條第3款裁處異議人罰緩1,200元並記違規點
    數1點。
二、本件異議意旨略以：本件違規之汽車雖係異議人所有，惟當
    時因伊對該路段不熟，係異議人之友人甲○○所駕駛，異議
    人並非駕駛人；且當天係因伊身體不適，駕駛人始將車輛駛
    離慢車道至機車道，並無右側超車之意，是原處分機關上開
    裁決顯有不當，為此聲明異議，請求撤銷原處分，返還已繳
    納之罰金1,200元。
三、按汽車駕駛人超車時，在前行車之右側超車，或超車時未保
    持適當之間隔，或未行至安全距離即行駛入原行路線者，處
    1,200元以上2,400元以下罰鍰，道路交通管理處罰條例第47
    條第 3款定有明文。次按汽車駕駛人有違反道路交通管理處
    罰條例第47條第1款至第4款之一者，除依原條款處罰鍰外，
    並予記違規點數1點，道路交通管理處罰條例第63條第1項第
    1款亦有明文 。
四、按法院受理交通事件，準用刑事訴訟法之規定，道路交通管
    理處罰條例第89條前段定有明文，認定犯罪事實所憑之證據
    ，雖不以直接證據為限，間接證據亦包括在內，然而無論直
    接證據或間接證據，其為訴訟上之證明，須於通常一般之人
    均不致有所懷疑，而得確信其為真實之程度者，始得據為有
    罪之認定，倘其證明尚未達到此一程度，而有合理之懷疑存
    在而無從使事實審法院得有罪之確信時，即應由法院為諭知
    被告無罪之判決，最高法院著有76年臺上字第4986號判例可
    參，揆諸前開說明，法院於審理行為人違反道路交通管理處
    罰條例案件，當踐行完畢調查證據之程序後，為事實之認定
    時，如就原處分機關所認定之行為人違規之事實仍有合理之
    訴訟上懷疑，而無法確信行為人確有該當於道路交通管理處
    罰條例各該處罰條文之構成要件事實時，此際即應依訴訟上
    之待證事實「倘有懷疑，則從被告之利益作解釋」之證據法
    則，作對受處分人有利之認定。
五、經查：
(一)本條例之處罰，受舉發違反道路交通管理事件之受處罰人，
    認為受舉發之違規行為應歸責他人者，應於舉發違反道路交
    通管理事件通知單應到案日期前，檢附相關證據及應歸責人
    相關證明文件，向處罰機關告知應歸責人，處罰機關應即另
    行通知應歸責人到案依法處理。逾期未依規定辦理者，仍依
    本條例各該違反條款規定處罰，道路交通管理處罰條例第85
    條第 1項固定有明文。惟依上開規定之文義，受處分人「逾
    期未依規定辦理」之效果，係處罰機關「仍依本條例各該違
    反條款規定處罰」，並未指發生失權之效果，且觀諸上開規
    定修正之立法理由，亦未表示逾期未告知即生失權效果，況
    若舉發通知單送達受處分人時，已逾通知單所定之到案期日
    ，則因未符合道路交通管理處罰條例第85條第 1項規定，即
    未生失權之效果。如此一來，將使有無失權之效果取決於舉
    發通知單送達之遲速，如送達在到案期日前者，即生失權效
    果；送達在到案期日後者，即不生失權效果，顯失公平。應
    認受處分人有在期限前提出證明之義務，違反則「產生失權
    之效果」，不得再申請轉罰，無異剝奪受處分人得舉證免罰
    之權利，應有法律明文始能為之（臺灣高等法院暨所屬法院
    97年法律座談會刑事類提案第41號研討結果參照）。申言之
    ，本條項規定應僅屬處罰機關得為實體上處罰之依據，並課
    予受處罰人適當舉證之義務，縱有違反亦不生失權之效果；
    處罰機關於裁決前，乃至法院聲明異議程序中，仍應依違規
    事實是否存在、有無可歸責原因及責任條件等情，為實體上
    之判斷。
(二)異議人所有之車牌號碼9893－GQ號自小客車，於98年5月29
    日下午15時59分許，行經台一線太源路口南下車道時，在前
    行車之右側超車之違規行為，屏東縣政府警察局枋寮分局東
    海派出所員警乃以屏警交字第 VP0000000號舉發違反道路交
    通管理事件通知單逕行舉發右側超車等情，有上開舉發違反
    道路交通管理事件通知單一紙在卷可稽（本院卷第12頁參照
    ）。受處分人雖未於本件應到案日期98年 7月22日前向原處
    分機關告知應歸責他人，遲至本院訊問時，始表示當日該車
    實際使用人為甲○○，並據證人甲○○到庭具結證稱：本件
    車輛係異議人所有，違規當日係伊駕駛該台自小客車行經該
    路段，並行駛於違規地點之右側機車道等語（見本院卷第33
    頁反面），核與證人即當日執勤舉發本件違規事件之員警丙
    ○○到庭具結證稱：當時伊係一個人執行取締動態交通違規
    勤務，當天是中秋連續假日，因連續假日車流較大，故以照
    相為主，攔截為輔執行勤務，當時伊係站在台一線太源路口
    南下車道，看見異議人所有之車輛由外側慢車道切入機車道
    ，準備做右側超車，經過伊所站立之位置，看到這樣的違規
    情形，伊就拿起照相機照違規的車輛，拍完照後因為當時車
    流量大，若攔截會影響交通，所以伊即以照片逕行舉發。伊
    係由違規車輛在 100公尺處從外側慢車道切入機車道，因機
    車道禁止汽車行駛，且當時違規車輛也沒有打右轉方向燈，
    所以判斷違規車輛是要右側超車。當日因伊未攔下取締，故
    不會注意車內狀況及駕駛者係男或女等語（見本院卷第25至
    26頁），足認上開自小客車於舉發當時係證人甲○○所駕駛
    使用無訛，是本件實際違規駕駛人是否為異議人本人，即屬
    有疑。異議人既於本院聲明異議程序中提出應歸責人為甲○
    ○，依上開規定及實務見解，原處分機關即應另行通知應歸
    責人到案處理。至受處分人歸責所指上開自小客車之使用人
    甲○○是否即為本件實際違規駕駛人，因重行處分與否及內
    容仍有調查審認之必要，經核屬原處分機關固有行政職權之
    範圍，不宜由司法審查機制取代，以免侵害權力分立原則，
    故此部分應由原處分機關另行通知甲○○到案依法處理，以
    資適法，併予指明。
六、綜上所述，本件並無積極證據足認異議人有前述右側超車之
    行為，並使本院達到確信，則依無罪推定原則，自應作對受
    處分人有利之認定，而無法認定受處分人有原處分機關認定
    之違規行為。從而，原處分機關所為之裁決既有未合，本件
    異議自有理由，應由本院將原處分撤銷，改諭知受處分人不
    罰，以資適法。
據上論斷，應依道路交通案件處理辦法第20條，裁定如主文。
中    華    民    國    98    年    12    月    30    日
                    交通法庭  法  官   蔡慧雯
以上正本證明與原本無異。
如不服本裁定，應於裁定送達後5日內向本院提出抗告狀（須附
繕本）。
「切勿逕送上級法院」。
                              書記官   陳昭穎
中    華    民    國    98    年    12    月    30    日


司法院資訊處製作；財團法人民間司法改革基金會備份。
